最高法院民事判決　　　　　　九十六年度台上字第二六七二號
上 　訴 　人　寶華商業銀行股份有限公司（原泛亞商業銀行股
　　　　　　　份有限公司）
法 定代理 人　己○○
訴 訟代理 人　甘龍強律師
上　 訴　 人　甲○○
上 　訴 　人　乙○○
　　　　　　　丙○○
　　　　　　　丁○○
　　　　　　　戊○○
　　　　　　　　　　　24號
上列四人共同
訴 訟代理 人　周黛婕律師
上列當事人間請求損害賠償事件，兩造對於中華民國九十六年五
月二十二日台灣高等法院台中分院第二審更審判決（九十五年度
重上更(一)字第一號），各自提起上訴，本院判決如下：
    主  文
原判決廢棄，發回台灣高等法院台中分院。
    理  由
按債權人以各連帶債務人為共同被告提起給付之訴，被告一人提
出非基於其個人關係之抗辯有理由者，對於被告各人即屬必須合
一確定，自應適用民事訴訟法第五十六條之規定。本件上訴人乙
○○、丙○○、丁○○、戊○○（下稱乙○○等人）係以上訴人
寶華商業銀行股份有限公司（下稱寶華商銀）應負連帶責任對之
起訴，依上說明，上訴人寶華商銀提出非基於其個人關係之抗辯
為有理由，對於另一上訴人甲○○（下稱甲○○）即屬必須合一
確定，故寶華商銀之上訴效力應及於未提起上訴之甲○○，爰併
列其為上訴人。又上訴人寶華商銀原法定代理人劉維琪已變更為
己○○，有經濟部公司執照及公司變更登記表在卷可證，己○○
聲明承受訴訟，應予准許，合先敘明。
次查上訴人乙○○等人主張：甲○○任職寶華商銀（原名為泛亞
商業銀行股份有限公司）太平分行及南屯分行副理（應係高級襄
理代理副理職務）期間，利用為寶華商銀太平分行及南屯分行招
攬定期存款業務之名義，向伊等謊稱由其代為辦理之定期存款係
按行員優惠存款利率計息，致伊等陷於錯誤，先後各共交付新台
幣（下同）七百三十七萬七千二百八十元（乙○○部分）、三百
六十五萬元（丙○○部分）、八十六萬七千五百四十五元（丁○
○部分）、五十四萬元（戊○○部分）予甲○○，而遭其挪為己
用。惟甲○○之侵占行為並不影響伊與寶華商銀間消費寄託契約
之成立，縱認雙方消費寄託契約不成立，甲○○利用職務之便取
得伊所交付之款項，致伊受有損害，亦應與其僱用人即寶華商銀
負連帶賠償責任等情，爰依消費寄託及侵權行為之法律關係，求
為命甲○○及寶華商銀連帶給付上訴人乙○○六百四十萬元、丙
○○三百六十五萬元、丁○○八十萬元及戊○○五十四萬元，暨
均自起訴狀繕本送達翌日起算法定遲延利息之判決（乙○○及丁
○○超過上開本息之請求，已經判決渠等敗訴確定，又原審將第
一審所為關於命甲○○給付乙○○超過六百四十萬元；給付丁○
○超過八十萬元及其本息部分，暨命寶華商銀與甲○○就甲○○
應給付之金額負連帶給付乙○○超過三百二十萬元，給付丙○○
超過一百八十二萬五千元；給付丁○○超過四十萬元；給付戊○
○超過二十七萬元及其本息部分均廢棄，改判上訴人乙○○等人
在第一審之訴均駁回，並將上訴人寶華商銀其餘上訴駁回。兩造
各就其敗訴部分聲明不服，提起第三審上訴。另其餘已確定部分
，未繫屬本院，不予贅述）。
甲○○雖自認其將招攬定期存款業務所取得之上訴人乙○○等人
款項，挪為己用，但上訴人寶華商銀則以：上訴人乙○○等人交
付款項予甲○○係出於私人消費借貸關係，縱因甲○○詐騙而為
，此詐欺行為亦非甲○○執行職務之行為。況上訴人乙○○等人
違反規定，將存摺、印章交由甲○○代為辦理定期存款，本應負
擔風險，且於甲○○僅交付個人簽發之支票，而未交付伊銀行之
單據或未將存款情形記載於存摺之情形下，仍一再交付款項予甲
○○代為辦理定期存款，致其有機可乘，就損害之發生亦與有過
失。又上訴人乙○○等人所受之損害，應以渠等交予甲○○之金
額為準等語，資為抗辯。
原審除確定部分外，將第一審所為關於命甲○○給付上訴人乙○
○超過六百四十萬元及其本息部分；給付丁○○超過八十萬元及
其本息部分，暨命寶華商銀與甲○○就甲○○應給付之金額負連
帶給付乙○○超過三百二十萬元，給付丙○○超過一百八十二萬
五千元；給付丁○○超過四十萬元；給付戊○○超過二十七萬元
及其本息部分均廢棄，改判上訴人乙○○等人在第一審該部分之
訴均駁回，並將上訴人寶華商銀其餘上訴駁回，無非以：甲○○
利用其在寶華商銀太平分行及南屯分行擔任代理副理一職之機會
，向乙○○等人虛稱由其代為辦理定期存款可取得較高之利息，
致乙○○等人陷於錯誤，交付款項予甲○○代為辦理定期存款，
惟甲○○僅簽發交付私人票據以取信於上訴人乙○○等人，所取
得之款項則挪為己用，並未代乙○○等人向寶華商銀辦理定期存
款，直至九十年八月間始向檢察機關自首犯罪等事實，有自白書
、切結書、本金收取明細表、存摺、匯款單、收據及支票等件可
證，且甲○○在第一審及刑事案件審理中亦自認或供稱：乙○○
等人委託伊辦理定期存款，但伊將收取之款項挪為己用等語，並
因觸犯詐欺罪被判處有期徒刑三年六個月，足見甲○○係利用職
務之便向乙○○等人行詐。雖寶華商銀以乙○○等人與甲○○間
之金錢往來，係出於私人消費借貸關係為辯，但與甲○○向檢察
官自首之事實不符，且乙○○等人與甲○○間如為消費借貸關係
，縱甲○○一時無力清償亦屬民事糾紛，其何須向檢察官自首犯
罪而招致刑責？又乙○○等人果係借款予甲○○，渠等只須直接
交付款項予甲○○即可，且無庸扣除利息所得稅，然乙○○等人
卻匯款至自己之寶華商銀太平分行或南屯分行帳戶內，再由甲○
○提取，且甲○○在其所出具之定期存款本息計算式中明載利息
所得稅項目。況甲○○出具予上訴人戊○○之收據，亦載明收到
戊○○之印章、身分證影本及五十萬元代辦定期存款。至於甲○
○所立字據記載「借款」二字，由該字據所載內容以觀，應係負
債之意，並非指交付之款項為借款。而寶華商銀之利率表則非一
般人所得明知，且上訴人乙○○等人既誤信由甲○○代辦定期存
款可取得高於一般銀行定期存款利息，加上乙○○等人如甘冒風
險借款予甲○○，所得利息豈僅百分之七點二至百分之九，自不
能以乙○○等人取得之利息高於前揭利率表所載之利率，即謂渠
等交付款項予甲○○係出於消費借貸關係。次查乙○○等人所受
之損害，應以渠等自始被騙時所交付之本金為準，至甲○○為免
其詐騙行為被發現所付之利息，則不包括在內。而依乙○○等人
及甲○○於刑事案件中所為之指訴或供述，乙○○、丙○○、丁
○○、戊○○依序交付六百四十萬元、三百六十五萬元、八十萬
元、五十四萬元予甲○○，故乙○○等人因甲○○之詐欺行為，
分別受有前揭金額之損害，渠等自得依侵權行為之法則，請求甲
○○賠償。又甲○○先後擔任寶華商銀太平分行及南屯分行代理
副理一職，負責該二分行存、放款業務，竟利用此職務身分向乙
○○等人虛稱由其代辦定期存款可取得較高之利息，在客觀上足
認與甲○○執行上開職務有關，依民法第一百八十八條第一項之
規定，寶華商銀亦應就甲○○之侵權行為，負連帶賠償責任。末
查財政部一再函示各金融機構，各金融機構之經辦人員不得保管
存戶之存摺，寶華商銀交付乙○○等人之存摺，在存摺後面附有
「代收票據明細表」，其所載注意事項最後一點載明「礙於法令
規定，不得代客保管存摺。敬請諒察」，存摺最前面之存戶須知
，活期儲蓄存款存戶須知第二點載明「存戶存定（儲）存時，記
載於本存款存摺內『定期儲蓄存款明細表』欄，不另發給存單」
，綜合存款存摺之存戶須知，第三項下記載「存戶存入定期性存
款時，本行不另填發存單僅記載於存摺內」。乙○○等人委託甲
○○辦理定存，其將存摺、印章交付甲○○代辦，顯然違反規定
，就其風險自難推卸責任，況且其取回存摺後，就存摺內未經記
載有定期存款，僅在代收票據明細表上為登載，不符合定期存款
之存款方武，應注意，能注意，竟疏未注意，卻仍一再將鉅款交
與甲○○辦理定期存款，致該款為甲○○個人取走，而未有入該
存摺帳戶，上訴人乙○○等人就其損害之發生原因及損害額之擴
大，自係與有過失，且有因果關係，是以寶華商銀抗辯應適用過
失相抵為可採。比較賠償權利人上訴人乙○○等人上開過失，與
賠償義務人寶華商銀應負之責任（指其受僱人甲○○利用職務機
會之詐欺行為），認乙○○等人應負擔五成之責任。至於賠償權
利人寶華商銀上開過失，與賠償義務人甲○○間而言，全應歸責
於甲○○一人，甲○○應賠償之義務，無適用過失相抵之餘地。
綜上所述，乙○○等人依侵權行為之法律關係，請求甲○○給付
乙○○六百四十萬元、丙○○三百六十五萬元、丁○○八十萬元
、戊○○五十四萬元：依民法第一百八十八條第一項之規定，請
求寶華商銀給付乙○○三百二十萬元、丙○○一百八十二萬五千
元、丁○○四十萬元、戊○○二十七萬元，暨各自起訴狀繕本送
達翌日起算之法定遲延利息，自屬有據，應予准許。至逾此部分
之請求，即無理由，應予駁回等詞，為其判斷之基礎。
按判決書理由項下，應記載關於攻擊或防禦方法之意見，民事訴
訟法第二百二十六條第三項定有明文，法院為一造敗訴之判決，
而其關於攻擊方法之意見，有未記載於判決理由項下者，即亦為
同法第四百六十九條第六款所謂判決不備理由（本院二十九年上
字第八四二號判例要旨參照）。查上訴人寶華商銀於原審辯謂：
乙○○等人交付給甲○○之系爭款項，係匯入甲○○之妻楊麗鳳
在寶華商銀之帳戶，而非匯入甲○○或寶華商銀之帳戶內，足證
彼等間係私人借貸，且果若乙○○等人係交由甲○○向寶華商銀
辦理定期存款，則依法關於利息所得應由寶華商銀發出利息所得
扣繳憑單，然乙○○等人數年來均未從寶華商銀接獲利息所得扣
繳憑單，而彼等均為教師，且之前均有定期存款經驗，豈有不疑
之理，足證彼等交付給甲○○之系爭款項，係私人借貸關係（見
第一審卷第四七至五七頁跨行匯款回聯條，原審九十一年度重上
字第一六一號卷第一二七至一三一頁之辯論意旨狀）。況乙○○
等人在交付給甲○○之系爭款項時，均係收受甲○○個人所簽發
之支票，乙○○部分至少有二十二張之多、丙○○部分至少有十
一張之多、丁○○部分至少有七張之多、戊○○部分至少有一張
，除有彼等在第一審所提出之存摺可資佐證外，並有甲○○所親
自書具之切結書、自白書及簽發之支票在卷可稽等語（見第一審
卷第三一、三八、三九、四六、五六、六二、六四、一○○頁，
原審重上更(一)字一卷第四七至四九頁、第一一○至一一四頁），
寶華商銀前述抗辯是否屬實可採，攸關上訴人乙○○等人交付系
爭款項予甲○○，究係基於消費借貸關係，抑或其他法律關係，
核與判斷甲○○應否負侵權行為賠償責任，以及與其執行職務是
否有關，而應由寶華商銀負連帶賠償責任，自屬重要之攻擊方法
，乃原審就此未遑推闡明晰，恝置不論，遽以前揭理由為上訴人
寶華商銀等不利之判決，自嫌速斷，難謂無判決不備理由之違法
。次按損害之發生或擴大，被害人與有過失者，法院得減輕賠償
金額或免除之，民法第二百十七條第一項定有明文。此項規定之
目的在謀求加害人與被害人間之公平，倘受害人於事故之發生亦
有過失時，由加害人負全部賠償責任，未免失諸過酷，是以賦與
法院得減輕其賠償金額或免除之職權。惟所謂被害人與有過失，
須被害人之行為助成損害之發生或擴大，就結果之發生為共同原
因之一，行為與結果有相當因果關係，始足當之。倘被害人之行
為與結果之發生並無相當因果關係，尚不能僅以其有過失，即認
有過失相抵原則之適用。且法院對於酌減賠償金額若干抑或完全
免除，雖有裁量之自由，但應斟酌雙方原因力之強弱與過失之輕
重以定之。又民法第二百二十四條前段規定債務人之代理人或使
用人關於債之履行有故意或過失時，債務人應與自己之故意或過
失，負同一責任，係就債之履行，其代理人或使用人有故意或過
失之情形，應視同債務人自己之故意或過失。原審既認定甲○○
係利用其在寶華商銀太平分行及南屯分行擔任代理副理一職之機
會，向上訴人乙○○等人虛稱由其代為辦理定期存款，則甲○○
就上開業務之執行，應為寶華商銀之使用人，洵無疑義。查原審
既認定甲○○應對乙○○等人負全部之損害賠償責任，伊等就系
爭損害之發生或擴大，並無與有過失，卻又割裂認定寶華商銀因
伊等與有過失，僅須就受僱人甲○○之損害賠償責任負五成之連
帶賠償責任，揆之上開說明，於法殊有未合。矧原審於判決理由
內就乙○○等人之過失程度為何及有無因果關係之具體情事，未
詳加調查審認，亦未說明其減輕寶華商銀負擔過失責任比例之具
體事由，及本件損害發生雙方原因力之強弱與過失之輕重情形，
僅以「比較賠償權利人之過失與賠償義務人之責任」一語，即遽
認乙○○等四人應負五成之過失責任，予以酌減寶華商銀所應負
賠償金額，卻對上訴人乙○○等人主張須否負與有過失責任之重
要攻擊防禦方法（原審九十一年度重上字第一六一號卷第一五五
至一五七頁），恝置不論，未說明其取捨之意見，遽為其不利之
判決，亦有判決不備理由之違法。兩造上訴論旨，各自指摘原判
決其不利部分不當，求予廢棄，均非無理由。
據上論結，本件兩造上訴均為有理由。依民事訴訟法第四百七十
七條第一項、第四百七十八條第二項，判決如主文。
中　　華　　民　　國　九十六　年　 十一 　月  二十九  日
                      最高法院民事第五庭
                          審判長法官  劉　延　村
                                法官  許　澍　林
                                法官  黃　秀　得
                                法官  李　寶　堂
                                法官  童　有　德
      本件正本證明與原本無異
                                      書  記  官
中　　華　　民　　國　九十六　年　 十二　 月   十一   日
                                                    ｍ
